【裁判字號】    96,訴,2129
【裁判日期】    970229
【裁判案由】    偽造文書等
【裁判全文】
臺灣板橋地方法院刑事判決              96年度訴字第2129號
公  訴  人  臺灣板橋地方法院檢察署檢察官
被      告  甲○○原名李樹和.
選任辯護人  林育生律師
上列被告因偽造文書等案件，經檢察官提起公訴（96年度偵字第
2402號），被告於準備程序中為有罪之陳述，經本院合議庭裁定
由受命法官進行簡式審判程序獨任審理，本院判決如下：
    主  文
甲○○共同行使偽造私文書，足以生損害於公眾及他人，處有期
徒刑壹年肆月。減為有期徒刑捌月。如附表所示之偽造「劉先民
」簽名、「劉先民」印文及偽造之「劉先民」印章壹枚、華南商
業銀行中崙分行帳號000-000000000 號帳戶之存摺壹本、金融卡
壹張、偽造之「劉先民」國民身分證壹枚均沒收。
    事  實
一、甲○○（原名「李樹和」）夥同數名真實姓名年籍不詳之成
    年人，基於共同意圖為自己不法所有之犯意聯絡，共組「詐
    欺集團」，除以不詳方式取得之萬泰商業銀行中和分行第00
    0-0000000000000 號帳戶（戶名吳坤育）、萬泰商業銀行中
    和分行第000-000000000000號帳戶（戶名莊順德）、華南商
    業銀行永和分行第000-000000000000號帳戶（戶名許陳烈《
    嗣後改名為許陳政》）、聯邦商業銀行北三重分行第000-00
    0000000000號帳戶（戶名左元彤）、華僑商業銀行松山分行
    第000-00000000000000號帳戶（戶名楊弘安）、華南商業銀
    行中崙分行第000-000000000 號帳戶（戶名喬聖英）及寶華
    銀行營業部第000000000000號帳戶（戶名湯名宏，此帳戶為
    起訴書所漏載）（吳坤育、莊順德、許陳政、左元彤、江明
    哲、喬聖英等人均因身份資料遭人冒用，業經檢察官另為不
    起訴處分確定在案；又湯名宏部分應由檢察官另行偵辦）為
    人頭帳戶外，並共同基於偽造印章、印文、行使偽造特種文
    書、行使偽造私文書之犯意聯絡，推由甲○○於民國92年5
    月19日，持以不詳方式取得之偽造「劉先民」國民身分證，
    及於不詳時地，委由不知情之某刻印人員代刻而偽造「劉先
    民」之印章1 枚，前往臺北市○○區○○路三段145 號「華
    南商業銀行中崙分行」（以下簡稱「華南銀行」），冒用「
    劉先民」名義，偽造如附表所示之私文書及「劉先民」之印
    文後，持該等偽造之私文書向該銀行申請設立帳戶，並請領
    金融卡而行使之，致使該銀行誤以為是劉先民本人申請，陷
    於錯誤，而於當日核發該銀行帳號000-000000000 號帳戶之
    存摺、金融卡予甲○○，足以生損害於劉先民（另經檢察官
    為不起訴處分確定）及華南銀行管理帳戶之正確性。而於92
    年6 月17日中午某時許，甲○○所屬之上開「詐欺集團」某
    位成員以簡訊通知乙○○，佯稱「遠傳電信公司」要退費，
    乙○○因而依該簡訊回電00-00000000 號電話，上開詐欺集
    團成員接電話後即佯稱是遠傳電信公司人員，要退費給乙○
    ○，致使乙○○因而陷於錯誤，信以為真，於同日依對方之
    指示，持其金融卡前往台北市○○路○ 段84號「第一銀行大
    安分行」自動櫃員機進行操作，而分別於92年6 月17日下午
    1 時8 分許、1 時9 分許、1 時10分許、1 時13分許、1 時
    14分許、1 時15分許、1 時16分許、1 時19分許，共匯出8
    筆款項進入上開人頭帳戶內（前7 筆均為新台幣《下同》99
    089 元，最後1 筆為41008 元《起訴書誤載為全部均為9908
    9 元》，共計匯出734631元），旋即遭甲○○所屬之上開「
    詐欺集團」成員提領一空。嗣乙○○發現存款匯出察覺有異
    ，遂於同日下午3 時10分許，經報警後，始查悉上情。
二、案經被害人乙○○訴由臺北市政府警察局大安分局轉臺北縣
    政府警察局瑞芳分局報告移送臺灣板橋地方法院檢察署檢察
    官偵查起訴。
    理  由
一、按除被告所犯為死刑、無期徒刑、最輕本刑為3 年以上有期
    徒刑之罪或高等法院管轄第一審案件者外，於第一次審判期
    日前之準備程序進行中，被告先就被訴事實為有罪之陳述時
    ，審判長得告知被告簡式審判程序之旨，並聽取當事人、代
    理人、辯護人及輔佐人之意見後，裁定進行簡式審判程序，
    刑事訴訟法第273 條之1 第1 項定有明文。經核本件被告甲
    ○○所犯係死刑、無期徒刑、最輕本刑為3 年以上有期徒刑
    以外之罪，其於準備程序中就被訴事實為有罪之陳述，經法
    官告知簡式審判程序之旨，並聽取公訴人及被告、辯護人之
    意見後，本院合議庭認宜進行簡式審判程序，爰依首揭規定
    合議裁定由受命法官獨任進行簡式審判程序，合先敘明。
二、上開事實，業據被告甲○○於本院審理時坦認在卷（見本院
    卷29頁、第41頁），核與證人即被害人劉先民、喬聖英、乙
    ○○於警詢中；證人即被害人莊順德於偵查中證述情節相符
    （見95年度偵字第6914號偵查卷一第29頁至第30頁、第32頁
    至第35頁、第37頁至第38頁；95年度偵字第6914號卷二第64
    頁至第65頁），且有內政部警政署刑事警察局95年6 月9 日
    刑紋字第0950077592號鑑驗書、華南商業銀行中崙分行95年
    4 月28日（95）華崙字第950084號函、95年1 月26日（95）
    華崙字第950015號函、萬泰商業銀行中和分行94年7 月29日
    （94）中和字第09402690275 號函、聯邦商業銀行北三重分
    行95年1 月9 日（95）聯北三重字第0005號函、95年7 月29
    日（94）聯北三重字第0069號函、華南商業銀行永和分行94
    年7 月26日（94）華永存字第202 號函、95年1 月9 日（95
    ）華永存字第00 9號函、華僑商業銀行松山分行94年7 月25
    日（94）僑銀松字第195 號函、95年1 月11日（95）僑銀松
    字第6 號函、寶華商業銀行營業部95年3 月28日寶營發字第
    39號函各1 件、證人劉先民之國民身分證影本及第一銀行自
    動付款交易明細表影本8 紙附卷可稽，足徵被告自白核與事
    實相符，應堪採信。本件事證明確，被告犯行洵堪認定。
三、查被告行為後，刑法業於94年2 月2 日修正公布，95年7 月
    1 日起施行。按「行為後法律有變更者，適用行為時之法律
    ，但行為後之法律有利於行為人者，適用最有利於行為人之
    法律」，修正後刑法第2 條第1 項定有明文。此條規定係規
    範行為後法律變更所生新舊法比較適用之準據法，本身尚無
    新舊法比較之問題，於新法施行後，應一律適用新法第2 條
    第1 項之規定，為「從舊從輕」之比較，先予敘明，再按本
    次法律變更，比較時應就罪刑有關之共犯、未遂犯、想像競
    合犯、牽連犯、連續犯、結合犯，以及累犯加重、自首減輕
    暨其他法定加減原因（如身分加減）與加減例等一切情形，
    綜其全部罪刑之結果而為比較（最高法院95年5 月23日95年
    度第8 次刑事庭會議決議參照）。茲就本件新舊法比較結果
    敘述如下：
  (一)關於罰金刑，刑法分則編各罪所定罰金刑之貨幣單位原為銀
    元，修正前刑法第33條第5 款規定：「罰金：1 元（銀元）
    以上。」，而依罰金罰鍰提高標準條例規定，就72年6 月26
    日前修正之刑法部分條文罰金數額提高2 至10倍，其後修正
    者則不提高倍數，並依現行法規所定貨幣單位折算新臺幣條
    例規定，以銀元1 元折算新臺幣3 元。修正後刑法第33條第
    5 款規定：「罰金：新臺幣1 千元以上，以百元計算之。」
    ，刑法第33條第5 款所定罰金貨幣單位經修正為新臺幣後，
    刑法分則各罪所定罰金刑之貨幣單位亦應配合修正為新臺幣
    ，為使刑法分則編各罪所定罰金之最高數額與刑法修正前趨
    於一致，乃增訂刑法施行法第1 條之1 ：「中華民國94年1
    月7 日刑法修正施行後，刑法分則編所定罰金之貨幣單位為
    新臺幣。94年1 月7 日刑法修正時，刑法分則編未修正之條
    文定有罰金者，自94年1 月7 日刑法修正施行後，就其所定
    數額提高為30倍。但72年6 月26日至94年1 月7 日新增或修
    正之條文，就其所定數額提高為3 倍。」。從而，刑法分則
    編各罪所定罰金刑之最高數額，於上開規定修正後並無不同
    ，惟修正後刑法第33條第5 款所定罰金刑最低數額，較之修
    正前提高，自以修正前刑法第33條第5 款規定有利於被告。
  (二)刑法第55條後段有關「犯一罪而其方法或結果之行為犯他罪
    名」之牽連犯之規定，經修正刪除。亦即修正後之刑法，已
    無牽連犯得論以裁判上一罪之情形。所犯之數罪，應按其具
    體情形論罪。此雖非犯罪構成要件之變更，惟亦顯已影響行
    為人刑罰之法律效果，自屬法律變更，而應比較修正前、後
    之規定。查被告所犯之行使偽造特種文書罪、行使偽造私文
    書罪及詐欺罪等3 罪間，其行為、時間均屬各別獨立，但有
    方法、目的之牽連關係，依修正前刑法第55條之規定，得成
    立牽連犯而從一重之行使偽造私文書罪處斷；修正後既將牽
    連犯之規定刪除，而被告前開數行為，各獨立成罪，應分論
    併罰，比較修正前、後規定，自以修正前之牽連犯規定，較
    有利於被告。
  (三)綜此，依整體比較之結果，依修正後刑法第2 條第1 項前段
    之規定，適用行為時之舊法處斷。
  (四)又刑法施行法雖亦於95年6 月14日修正增訂第1 條之1 （有
    關罰金刑之貨幣單位及最高數額），並自95年7 月1 日起施
    行，亦即，在該條文增訂之前，刑法分則編有關罰金之貨幣
    單位係銀元（銀元與新臺幣之折算比例為1 比3） ，且依刑
    法分則編應處罰金者，應適用罰金罰鍰提高標準條例第1 條
    、第5 條規定，就72年6 月26日前修正之刑法條文，罰金數
    額提高2 至10倍，其後修正者則不提高倍數；而修正刑法施
    行後，因刑法第33條第5 款所定罰金之貨幣單位，經修正為
    新臺幣後，刑法分則各罪所定罰金之貨幣單位亦應配合修正
    為新臺幣，為使刑法分則編各罪所定罰金之最高數額與刑法
    修正前趨於一致，乃增訂刑法施行法第1 條之1 ：「中華民
    國94年1 月7 日刑法修正施行後，刑法分則編所定罰金之貨
    幣單位為新臺幣。94年1 月7 日刑法修正時，刑法分則編未
    修正之條文定有罰金者，自94年1 月7 日刑法修正施行後，
    就其所定數額提高為30倍。但72年6 月26日至94年1 月7 日
    新增或修正之條文，就其所定數額提高為3 倍」，是以，自
    95年7 月1 日起，刑法分則編所定罰金之貨幣單位，由原來
    之銀元改為新臺幣，且於94年1 月7 日刑法修正時（94年1
    月7 日係立法院三讀通過之日期），刑法分則編未修正之條
    文定有罰金者，復未於72年6 月26日至94年1 月7 日修正或
    新增，自95年7 月1 日起，有關罰金之數額提高為30倍。本
    案被告所犯刑法第339 條第1 項之詐欺取財罪及刑法第216
    、第212 條之行使偽造特種文書罪，均有罰金刑之處罰，且
    上開2 罪條文於94年1 月7 日刑法修正時未經修正，亦未於
    72年6 月20日至94年1 月7 日修正過，依增訂刑法施行法第
    1 條之1 規定，其罰金以新臺幣為單位，數額應提高30 倍
    。此與修正前之罰金以銀元為單位，適用罰金罰鍰提高標準
    條例第1 條規定，應提高10倍，再經折算為新臺幣（銀元與
    新臺幣之折算比例為1 比3） ，換算結果，亦為30倍。是以
    ，刑法施行法第1 條之1 施行後，罰金刑貨幣單位雖有「銀
    元」、「新臺幣」之更異，惟適用結果之罰金額度則無二致
    ，就罰金法定刑提高之「刑罰權規範內容」並無利或不利變
    更，自不生新舊法之比較問題，惟應適用具特別法及準據法
    （刑法施行法第1 條之1 第1 項具有準據法性質）之刑法施
    行法第1 條之1 規定（據上論斷併引刑法施行法第1 條之1
    第1 項、第2 項前段）（臺灣高等法院暨所屬法院九十五年
    法律座談會刑事類提案第十六、十九號法律問題同此見解）
    。
  (五)修正前刑法第28條原規定：「二人以上共同『實施』犯罪之
    行為者，皆為共同正犯。」，後修正為：「二人以上共同『
    實行』犯罪之行為者，皆為共同正犯。」，將舊法之「實施
    」修正為「實行」。原「實施」之概念，包含陰謀、預備、
    著手及實行等階段之行為，修正後僅共同實行犯罪行為始成
    立共同正犯。是新法共同正犯之範圍縮小，排除陰謀犯、預
    備犯之共同正犯。但對本件被告而言，不論新法、舊法，均
    構成共同正犯，上述刑法第28條之修正內容，對於被告等並
    無「有利或不利」之影響，自無適用修正後刑法第2 條第1
    項之規定為比較新舊法適用之必要（最高法院95年度第21次
    刑事庭會議決議、95年度台上字第56 69 號判決參照），而
    應適用修正後之規定。
四、按國民身分證為品行能力服務相類證書之一種，被告明知上
    開「劉先民」之國民身分證係偽造，猶持以行使，核其此部
    分所為係犯刑法第216 條、第212 條之行使偽造特種文書罪
    ；又被告偽造前揭「劉先民」印章、印文、簽名，並持以偽
    造上開私文書之行為，係犯刑法第216 條、第210 條之行使
    偽造私文書罪。又被告利用不知情之刻印店人員盜刻劉先民
    之印章，為間接正犯。而被告偽造印章、印文及署押，均為
    偽造私文書行為之一部，且其偽造私文書後復持以行使，偽
    造私文書之低度行為應為行使之高度行為所吸收，均不另論
    罪。又被告與其他詐欺集團成員詐欺被害人乙○○之行為，
    係犯刑法第339 條第1 項之詐欺取財罪。被告與前揭詐欺集
    團成員間，就上開行使偽造特種文書罪、行使偽造私文書罪
    、詐欺取財罪犯行，有犯意聯絡及行為分擔，均為共同正犯
    。又被告及其所屬詐欺集團詐騙被害人乙○○時，雖指示乙
    ○○匯款8 次，惟該8 次係於時間密接之情形下於同一空間
    基於單一犯意所為，為接續犯，法律評價上仍屬一行為。而
    被告上開行使偽造特種文書罪係為持以向華南銀行辦理上開
    劉先民之帳戶，又辦理上開劉先民帳戶是為了詐欺被害人乙
    ○○，可見被告所犯上開行使偽造特種文書罪、行使偽造私
    文書罪、詐欺取財罪間，有方法結果之牽連關係，應依修正
    前刑法第55條之規定，從情節較重之行使偽造私文書罪論處
    。審酌被告正值青壯，竟不思循正當途徑獲取財物，反與不
    詳真實姓名年籍之人合組詐欺集團，詐取他人財物，復冒劉
    先民名義申請開設帳戶使用，使被害人乙○○損失高達70餘
    萬元，亦造成劉先民之損害，惡性非輕，惟念其犯後於本院
    審理時業已坦承犯行態度尚可，及犯後已與被害人乙○○達
    成民事和解，亦有本院調解筆錄1 件附卷可稽，等一切情狀
    ，量處如主文所示之刑。又如附表所示之文書，因被告已向
    華南銀行行使而歸華南銀行所有，是該文書，爰不予宣告沒
    收，惟其上偽造如附表所示「偽造內容」欄內之印文、簽名
    ，依刑法第219 條之規定，仍應併予宣告沒收。再者，偽造
    之「劉先民」印章1 枚，雖未扣案，惟並無證據證明業已滅
    失，依刑法第219 條之規定，亦應予沒收。又刑法第38條關
    於沒收之規定，亦同於95年7 月1 日修正施行，惟因沒收係
    屬從刑，應隨同主刑適用同一準據法，而本件前開比較新舊
    法結果，既適用刑法修正前之規定，有關沒收之規定，亦應
    適用修正前刑法第38條規定自明。本件上開劉先民華南銀行
    存摺、金融卡、偽造之劉先民國民身分證，均係被告所有，
    且為被告因犯罪所得之物，應依修正前刑法第38條第1 項第
    3 款規定併予宣告沒收。又中華民國九十六年罪犯減刑條例
    業經立法院制定，並業經總統於96年7 月4 日公布，自96年
    7 月16日起生效，本件被告犯罪時間係在96年4 月24日以前
    ，合於上開減刑條例第2 條第1 項第3 款之規定，且非同條
    例第3 條所定不得減刑之罪，是併依上開減刑條例規定減其
    2 分之1 之刑。
據上論斷，應依刑事訴訟法第273 條之1 第1 項、第299 條第1
項前段，刑法第2 條第1 項前段、第28條、第216 條、第210 條
、第212 條、第339 條第1 項、修正前刑法第55條、第38條第1
項第3 款、刑法第219 條，刑法施行法第1 條之1 ，中華民國九
十六年罪犯減刑條例第2 條第1 項第3 款、第7 條，判決如主文
。
本案經檢察官顏世翠到庭執行職務。
中    華    民    國    97    年    2     月    29    日
                      刑事第十三庭  法  官  李麗珠
上列正本證明與原本無異。
如不服本判決，應於送達後十日內敘明上訴理由，向本院提出上
訴狀
                                    書記官  林政良
中    華    民    國    97    年    2     月    29    日
附錄本案論罪科刑法條全文：
刑法第210條
偽造、變造私文書，足以生損害於公眾或他人者，處5 年以下有
期徒刑。
刑法第212條
偽造、變造護照、旅券、免許證、特許證及關於品行、能力服務
或其他相類之證書、介紹書，足以生損害於公眾或他人者，處1
年以下有期徒刑、拘役或3 百元以下罰金。
刑法第216條
行使第 210 條至第 215 條之文書者，依偽造、變造文書或登載
不實事項或使登載不實事項之規定處斷。
刑法第339條
意圖為自己或第三人不法之所有，以詐術使人將本人或第三人之
物交付者，處5 年以下有期徒刑、拘役或科或併科1 千元以下罰
金。
以前項方法得財產上不法之利益或使第三人得之者，亦同。
前二項之未遂犯罰之。
附表：
┌───────────┬──────────────┐
│文書名稱              │偽造內容                    │
├───────────┼──────────────┤
│華南商業銀行存款戶約定│1.在「領用人簽章」欄：偽造「│
│書                    │  劉先民」簽名壹枚；以上開偽│
│                      │  造之「劉先民」印章偽造「劉│
│                      │  先民」印文枚。          │
│                      │2.在「立約定書人」欄：偽造「│
│                      │  劉先民」簽名壹枚；以上開偽│
│                      │  造之「劉先民」印章偽造「劉│
│                      │  先民」印文壹枚。          │
└───────────┴──────────────┘


司法院資訊處製作；財團法人民間司法改革基金會備份。
